臺灣臺北地方法院民事判決　　　　　　　92年度訴字第5695號
原　　　告　乙○○
訴訟代理人　陳隆律師
複　代理人　賴安國律師
被　　　告　兆豐國際商業銀行股份有限公司
法定代理人　蔡友才
訴訟代理人　吳妙白律師
上列當事人間請求返還不當得利事件，本院於中華民國96年12月
13日言詞辯論終結，判決如下：
    主  文
被告應給付原告新台幣拾萬肆仟元，及自民國九十二年十一
月二十七日起至清償日止，按年息百分之五計算之利息。
原告其餘之訴駁回。
訴訟費用由被告負擔二分之一，餘由原告負擔。
本判決原告勝訴部分，於原告以新台幣壹拾壹萬元為被告供擔保
後，得假執行。但被告如以新台幣拾萬肆仟元為原告預供擔
保後，得免為假執行。
原告其餘假執行之聲請駁回。
    事實及理由
甲、程序方面：
一、本件被告原名為中國國際商業銀行股份有限公司（下稱中國
    國際商業銀行）、法定代理人為甲○○，嗣於民國（下同）
    95年8月21日與交通銀行股份有限公司合併後為存續公司，
    更名為兆豐國際商業銀行股份有限公司（下稱兆豐商業銀行
    ），業據其提出經濟部95年8月21日經授商字第09501181190
    號函及被告公司變更登記表影本為證（見本院卷第144頁至
    第149頁），並經被告於96年8月9日具狀聲明由兆豐商業銀
    行及其新法定代理人蔡友才承受訴訟，核無不合，應予准許
    之，合先敘明。
二、按訴狀送達後，原告不得將原訴變更或追加他訴，但有下列
    各款情形之一者，不在此限：(二)請求之基礎事實同一者。(三)
    擴張或減縮應受判決事項之聲明者。(七)不甚礙被告之防禦及
    訴訟之終結者，民事訴訟法第255條第1項第2、3、7款定有
    明文。本件原告原起訴聲明請求：「(一)被告應給付原告新台
    幣（下同）217萬元及自起訴狀繕本送達之翌日起至清償日
    止，按年息5%計算之利息。(二)原告願供擔保，請准宣告假執
    行。」，嗣於96年12月13日減縮訴之聲明為：「(一)被告應給
    付原告66萬8,000元及自起訴狀繕本送達之翌日起至清償日
    止，按年息5%計算之利息。(二)原告願供擔保，請准宣告假執
    行。」，核原告減縮聲明與上開法條意旨相符，應予准許。
乙、實體方面：
一、原告起訴主張：
  (一)緣座落於台北市○○區○○段2小段1562建號，即門牌號碼
    台北市○○街42之1號地下1樓全部，為原告於81年9月16日
    以買賣取得所有權，並辦理產權移轉登記完畢。惟原告受領
    上揭建物後，發現被告兆豐商業銀行無權占有使用其中2個
    停車位（下稱系爭停車位），原告旋於89年11月17日委請律
    師發函催告被告依法給付無權占用期間之不當得利，並應遷
    讓返還系爭停車位予原告，而被告延至90年9月1日起始未繼
    續使用該系爭停車位。為此，依民法第179條之規定，訴請
    被告返還起訴前五年即自87年11月19日起，至被告停止占用
    止即90年8月31日止之相當於租金之不當得利。又比照系爭
    停車位附近之其他停車場每個停車位每月租金為1萬元計算
    ，爰請求被告返還無權占用期間2年9個月又12天，合計共66
    萬8,000元之不當得利數額等語。並聲明：(1)被告應給付原
    告66萬8,000元，及自起訴狀繕本送達翌日起至清償日止按
    年息5%計算之利息。(2)原告願供擔保請准宣告假執行。
  (二)對被告抗辯所為之陳述：
  (1)被告就原告所有系爭停車位，係無權占有：
    被告雖抗辯就系爭停車位之使用，係基於其與訴外人第一建
    業股份有限公司（下稱第一建業公司）間之買賣關係，然此
    約定僅具有債權效力，並不能以之對抗原告就系爭建物所享
    之所有權，故被告就原告所有系爭停車位之使用，確係無權
    占有。又原告於81年9月16日取得系爭建物之所有權後，即
    同時辦理點交，並自該時起即享有合法之使用收益權，此亦
    經兩造間另案台灣高等法院92年度重上字第268號確定判決
    ，認定被告自81年9月16日起即不再享有系爭停車位之使用
    權，故被告所辯其仍享有收益權，為善意占有人等節，顯屬
    無據。
  (2)原告得請求不當得利之數額為66萬8,000元：
    依被告於另案台灣高等法院92年度重上字第268號自認之事
    實，其因系爭停車位無法繼續使用而應於附近另行承租停車
    位之損害為每個車位每月1萬元，是原告主張以1個車位1萬
    元作為不當得利計算之基準，應屬合理。至被告辯稱原告將
    系爭地下室出售與第三人詹雙發後，再向其承租之停車位每
    月租金僅為5,000元，故應以5,000元計算不當得利云云，惟
    原告當時並非單獨向第三人詹雙發承租停車位，而是與地上
    建物7樓租金一起商訂，且此條件係附加於買賣契約內，是
    以原告得以5,000元承租車位乃主觀條件因素，不得作為客
    觀計算之標準。又系爭停車位並非房屋，停車位之承租人，
    僅得以其承租車位供停放車輛之使用，並享受停車場集中統
    一管理使用之利益，非普通之房屋兼土地之承租可比，自不
    受土地法第97條規定所拘束。
  (3)被告為抵銷之抗辯，顯無理由：
    按原告於81年9月16日因買賣而取得系爭建物7樓及地下1樓
    之所有權，同時並取得上開建物座落基地即中正區○○段○
    ○段162地號權利範圍1/11，故被告辯稱原告並無系爭建物
    座落基地之持分云云，顯與事實不符。又依系爭162地號基
    地登記簿謄本之記載，其所列地上建物建號，包括有系爭15
    62號建物（地下室）及1569號建物（七樓）等部分，可知系
    爭建物並非沒有使用系爭土地之權利。退一步言縱原告當初
    所買之系爭建物地下1樓部分並未享有座落基地之土地持分
    ，然此為建商於建築之初所規劃者，各買受人於買受之初，
    就建商所為土地權利持分之分配亦均同意，原告使用其所享
    之專有部分，並無不當得利之情形。且縱認被告得就土地部
    分向原告請求不當得利，然其之請求亦不得超過5年時效規
    定，且原告並非使用系爭基地全部，如依系爭建物地上11樓
    地下1樓比例計算，原告使用基地範圍僅1/12，被告所享土
    地權利為2/11，故就被告部分，原告使用系爭基地所受不當
    得利之範圍應僅1/66，是被告請求抵銷抗辯之計算標準顯有
    錯誤，而不足採信。
二、被告則以：
  (一)被告於原告在90年8月31日取回系爭停車位前為有權使用系
    爭停車位，非無權占有:
  (1)被告係基於有效之買賣契約，並經由出賣人即訴外人第一建
    業公司將系爭停車位交付予被告而占有使用，為有權占有，
    被告自有收益權；雖訴外人第一建業公司嗣後於81年9月16
    日以買賣原因將系爭地下停車場所有權移轉登記予原告，然
    第一建業公司就系爭停車位並無交付原告，則原告仍無系爭
    停車位之收益權，即不得向被告請求不當得利。又被告係本
    於合法買受及合法使用系爭停車位，對於系爭停車位之占有
    使用為善意占有人，依民法第943條及第952條規定，應推定
    被告就系爭停車位適法有使用之權，對於此項使用所獲得之
    利益，自無返還原告之義務，原告依不當得利請求被告返還
    利益，於法不合。
  (2)再者，原告主張其取得系爭建物之所有權時即同時點交系爭
    停車位，並於受領後發現被告無權使用系爭停車位云云，被
    告否認之。蓋訴外人第一建業公司於70年8月31日將系爭停
    車場整修完竣啟用後即通知並交付被告占有使用，因此被告
    自開始占有使用停車位時起始終均不曾繳付（亦不曾被通知
    繳付）使用停車位之押金、租金或使用費等，嗣雖第一建業
    公司將其所有上開系爭建物及停車場所有權移轉登記予原告
    ，然其後原告亦不曾向被告收取停車位押金、租金或使用費
    等情事，足見第一建業公司將上開系爭建物及停車場所有權
    移轉予原告時，其顯然已知悉系爭停車位已出賣予被告並交
    付被告占有使用，否則衡情於原告取得上開系爭建物及建號
    停車場後，豈有不向被告收取上開費用之理？
  (二)設若本件原告有權請求相當於租金之不當得利，則原告以每
    月2萬元請求自87年11月19日起至90年8月31日止，計2年9個
    月又12日之不當得利數額66萬8,000元，亦有未合:
    被告另租他處停車場租金雖為每個每月1萬元，然本件系爭
    停車位因需經他人停車場方能進入系爭地下停車場，因此不
    易出租，且原告將系爭停車場出售與訴外人詹雙發後，原告
    向其承租系爭停車場4個停車位，每月租金2萬元，亦即每個
    停車位每月租金為5,000元；另詹雙發於95年1月1日出租3個
    停車位予訴外人方強時，亦為每個停車位每月租金5,000元
    ，從而原告以每個停車位每月1萬元之租金為計算不當得利
    計算之標準，自有未合。又設若原告得請求相當於租金利益
    之不當得利，其請求之金額亦應受土地法第97條之限制，經
    查原告所有系爭建物地下停車場並無土地持分，因此原告本
    件請求超過建築物申報總價額年息10 %部分，即不得請求。
  (三)被告以原告無權占用其系爭建物持分之土地為抵銷之抗辯，
    顯屬有據：
    原告所有系爭1562建號即門牌號碼台北市○○街42之1地下1
    樓建物 (即地下1樓停車場)，並無基地持分。從而原告所有
    該系爭建物地下1樓停車場使用之基地為被告及地上1樓至11
    樓區分所有權人分別共有之系爭1562地號土地，則原告就系
    爭停車位無權占用被告及其他所有權人之土地，被告自得按
    所有土地應有部分2/11，請求原告返還自81年9月16日起至
    93 年12月15日止，相當於租金之利益。又系爭停車場占用
    系爭162地號土地面積為306.19平方公尺，被告按應有部分
    比例及土地申報地價年息10%計算，原告應賠償共4,665,378
    元之相當於租金之損害額，是原告依民法第334條第1項之規
    定，對原告本件請求以上開債權為抵銷之抗辯，依法有據。
    從而原告本件請求應無理由等語置辯。
  (四)並聲明：(1)原告之訴及其假執行之聲請均駁回。(2)如受不利
    判決，被告願供擔保請准宣告免為假執行。
三、不爭執事項:
  (一)被告於68年9月14日向訴外人郭聖綸買受台北市○○區○○
    段段2小段162地號土地應有部分2/11及其上建物台北市○○
    街42之1號一、二樓及系爭地下停車位兩個，嗣於70年3月4
    日，訴外人第一建業公司經被告同意承受前開買賣契約中出
    賣人之地位，被告已依約付清買賣價金，訴外人第一建業公
    司亦將上開建物及停車位交被告占有使用。
  (二)原告於81年9月16日向訴外人第一建業公司買賣取得坐落台
    北市○○區○○段2小段1562建號即門牌號碼台北市○○街
    42 之1號地下1樓建物所有權（含系爭二個停車位）、同地
    段1569建號即門牌台北市○○街42之1號7樓建物所有權，及
    坐落台北市○○區○○段2小段162地號應有部分1/11，並辦
    理所有權移轉登記完畢。
  (三)系爭車位所有權移轉登記予原告後，被告仍占有使用至90年
    8 月31日止。
  (四)原告於93年12月15日將系爭建物出售予訴外人詹雙發，並辦
    理所有產權移轉登記完畢。原告於95年間向訴外人詹雙發承
    租系爭停車場之停車位，每個車位每月租金為5,000元。
  (五)被告對訴外人第一建業公司與原告起訴，請求撤銷其等系爭
    車位買賣契約，並依侵權行為規定請求原告賠償所受損害，
    依債務不履行規定請求第一建業公司賠償，經台灣高等法院
    以92年度重上字第268號判決第一建業公司應給付被告244萬
    元及自81年9月17日起至清償日止按年息百分之5計算之利息
    ，並駁回被告其餘之訴確定。
四、得心證之理由：
    原告主張系爭停車位為其所有，被告無權占用，爰依不當得
    利之法理，請求被告返還相當於租金之利益，但為被告所否
    認，並以前情詞置辯。是本件之爭點即在於：(一)被告占有系
    爭停車位是否為無權占有？(二)若是，原告得請求不當得利之
    數額若干？(三)被告為抵銷之抗辯，有無理由？茲分述如下：
  (一)被告占有系爭停車位是否為無權占有？
  (1)按確定判決之既判力，固於判決主文所判斷之訴訟標的，始
    可發生，但法院於判決理由中，就訴訟標的以外當事人所主
    張影響判決結果之重要爭點，本於當事人完足舉證及辯論之
    結果，已為實質之判斷者，基於當事人間程序上誠信原則及
    訴訟經濟之考量，仍應賦予一定之拘束力。是同一當事人間
    就該重要爭點提起之其他訴訟，除有原判斷顯然違背法令，
    或當事人提出新訴訟資料足以推翻原判斷，或原確定判決之
    判斷顯失公平等情形，可認當事人為與原判斷相反之主張，
    不致違反誠信原則外，應解為當事人及法院就該經法院判斷
    之重要爭點之法律關係，均不得為相反之主張或判斷。查本
    件被告就系爭二個停車位所買受者為使用權或所有權一節，
    於台灣高等法院92年度重上字第268號案件中列為兩造重要
    爭點並經辯論，該案確定判決已認定被告所購買者為使用權
    而非所有權等情，有台灣高等法院92年度重上字第268號判
    決附卷可參（見本院卷第117至第122頁），並經本院調閱上
    開卷宗核閱無誤，被告於本院審理時未提出所謂新訟訴資料
    足以推翻原判斷，應仍受前確定判決理由之判斷所拘束，不
    得為相反之判斷。
  (2)按「買賣契約僅有債之效力，不得以之對抗契約以外之第三
    人。因此在二重買賣之場合，出賣人如已將不動產之所有權
    移轉登記與後買受人，前買受人縱已占有不動產，後買受人
    仍得基於所有權請求前買受人返還所有物，前買受人即不得
    以其與出賣人間之買賣關係，對抗後買受人」，最高法院著
    有83年台上字第3243號判例可資參照。查被告雖向原告之前
    手即訴外人第一建業公司購買系爭二個停車位之使用權，然
    訴外人第一建業公司既事後將含系爭二個停車位在內之地下
    停車場所有權售予原告並辦畢移轉登記，則原告即為系爭停
    車位之所有權人，揆諸上開說明，被告自不得以其與訴外人
    第一建業公司之買賣契約對抗原告。被告雖援引最高法院90
    年台上字第1820號判決，辯稱其與第一建業公司之買賣契約
    既仍合法有效，是其為有合法占有權源之占有人云云，惟該
    判決係謂請求權人與買受人之前手之合建契約既有效存在，
    買受人占用系爭土地即有正當權源，所有權人不得對買受人
    主張無權占有請求返還不當得利，與本件情形不同，自無上
    開判決之適用。
  (3)被告另主張其為善意占有人，就系爭二個停車位使用所獲之
    利益無返還原告之義務云云。按善意占有人，依推定其為適
    法所有之權利，得為占有物之使用及收益，民法第952條定
    有明文。其因此項占有使用所獲利益，對於所有人不負返還
    之義務，此為不當得利之特別規定，不當得利規定於此並無
    適用之餘地。僅在其占有為惡意時，對於所有人而言，其就
    租賃物並無使用收益權，此時即應依不當得利之規定，返還
    其所受利益（最高法院77年度台上字第1208號判決、91年度
    台上字第1537號判決參照）。又民法第958條所稱惡意占有
    人應返還之孳息，除法定孳息及天然孳息外，亦應包括占有
    物之使用利益本身（見王澤鑑著，民法物權第二冊，第324
    頁），從而，無權占有人對於所有權人，有無返還使用占有
    物利益之義務，應視其是否為惡意占有定之。查本件被告原
    基於其與訴外人第一建業公司之買賣契約取得系爭停車位使
    用權而為有權占有，然原告已於81年9月16日取得系爭停車
    位所有權，第一建業公司雖將系爭停車位使用權售予被告後
    ，再出售予原告，然此究非所有權二重買賣之情形，被告之
    使用借貸債權絕無優於原告所有權債權受保護之可能，且被
    告已得對第一建業公司請求債務不履行損害賠償，若認被告
    之合法占有權源因第一建業公司將系爭停車位出售予他人後
    仍有保護之必要，而得對原告主張善意占有無須返還使用停
    車位之利益，無疑使得被告一方面得以對第一建業公司請求
    損害賠償之方式彌補損害，另一方面卻得基於第一建業公司
    之交付占有而保有占有之利益，有雙重獲利之情形，反之若
    原告不得向被告請求利益之返還，而須向第一建業公司請求
    損害賠償，則第一建業公司就系爭停車位之買賣須同時對被
    告及原告負損害賠償責任，有雙重損失，均非合理。是以應
    認被告原來雖為有權占有人，然於原告取得系爭停車位所有
    權時，對原告即成為惡意之無權占有人，不得對原告主張善
    意占有。至被告另主張系爭停車位未交付原告故原告無收益
    權不得主張不當得利云云，然此為原告所否認，被告亦未舉
    證以實其說，自難憑信，且依上開說明及民法第958條規定
    ，惡意占有人本負有返還孳息及使用利益之義務，被告上開
    置辯亦無足採。
  (二)若是，原告得請求不當得利之數額若干？
    按依不當得利之法則請求返還不當得利，以無法律上之原因
    而受利益，致他人受有損害為其要件，故其得請求返還之範
    圍，應以對方所受之利益為度，無權占有他人土地，可能獲
    得相當於租金之利益為社會通常之觀念，是請求人請求無權
    占有人返還占有土地所得之利益，原則以相當於該土地租金
    額為限（最高法院61年台上字第1695號判例參照）。兩造固
    不否認原告得請求被告返還相當於租金之不當得利期間為87
    年11月19日至90年8月31日，惟對於金額有爭執。查本件原
    告主張應以一個車位1萬元計算，無非係以被告因無法使用
    系爭停車位而須向他人承租停車位之租金為1萬元云云，然
    被告所租用之車位並非本件系爭停車位所在之停車場，而係
    位於他處，反之系爭停車場停車位由訴外人詹雙發出租予訴
    外人方強之租金為每月5,000元等情，有其等租賃契約書附
    卷可參（見本院卷第182頁），足見系爭停車位之租金客觀
    行情為每個5,000元，原告辯稱係因主觀條件因素故得以5,0
    00元向詹雙發租用停車位云云，並不足採。至被告主張本件
    租金應受土地法第97條限制云云，然本件標的為停車位而非
    房屋，停車位承租人除可停放車輛外亦得享有管理之利益，
    自非普通房屋租賃可比，自不受土地法第97條之限制。是以
    原告得請求被告相當於租金之不當得利期間為2年9月又12日
    ，共為33萬4,000元（計算式：5,000×2×33＋5,000×2÷
    30 ×12＝334,000），逾此範圍之請求為無理由，應予駁回
    。
  (三)被告為抵銷之抗辯，有無理由？
    查原告於81年9月16日因買賣而取得系爭地下停車場及系爭
    建物7樓所有權，同時並取得上開建物座落基地權利範圍1/1
    1，是原告並非無系爭建物座落基地之持分，又依系爭停車
    場坐落之162地號土地登記簿謄本之記載，其所列地上建物
    建號，包括系爭地下室停車場（即第1562號建物），有土地
    登記第二類謄本附卷可參（見本院卷第223頁），足見系爭
    地下停車場是否確實無土地基地持分，顯非無疑。又縱使系
    爭地下室停車場無基地持分，然該區分建物建造完成時即就
    各區分所有權人應分擔基地應有部份之比例為約定，應認其
    餘區分所有權人同意地下停車場所有權人得使用基地，而就
    共有基地之使用成立分管契約，是以系爭地下停車場即非無
    權占有系爭土地，亦不構成不當得利，被告以之主張對原告
    之不當得利債權抵銷云云，即屬無據。
五、從而，原告依不當得利之法律關係，請求被告給付33萬4,00
    0元，及自起訴狀繕本送達翌日起即92年11月27日起至清償
    日止，按年息百分之5計算之利息，為有理由，應予准許，
    逾此範圍之請求為無理由，應予駁回。
六、本件事證已臻明確，兩造其餘之攻擊、防禦方法，核與判決
    結果不生影響，爰毋庸一一論述，併此敘明。
七、假執行之宣告：
    兩造陳明願供擔保，請求宣告假執行或免為假執行，經核原
    告勝訴部份，核無不合，茲分別酌定相當之擔保金額，予以
    准許。至原告敗訴部份其假執行之聲請失所依附，應併予駁
    回。
八、據上論結，本件原告之訴一部有理由、一部無理由，依民事
    訴訟法第79條、第390條第2項、第392條第2項，判決如主文
    。
中　　華　　民　　國　　96　　年　　12　　月　　31　　日
                  民事第五庭    法　官　蔡如琪
以上正本係照原本作成
如對本判決上訴，須於判決送達後20日內向本院提出上訴狀
中　　華　　民　　國　　96　　年　　12　　月　　31　　日
                                書記官　林孔華
